臺灣臺中地方法院民事判決　九十年度簡上字第四八二號
　　上　訴　人　乙○○
　　　　　　　　甲○○
　　複　代理人　丁○○
　　被　上訴人　丙○○
右當事人間請求拆屋還地事件，上訴人對於中華民國九十一年十月三十一日日本院民
事庭九十年度簡字第一三號第一審判決提起上訴，本院判決如左：
    主      文
上訴駁回。
第二審訴訟費用由上訴人負擔。
    事      實
甲、上訴人方面：
一、聲明：
（一）原判決廢棄。
（二）右廢棄部分，被上訴人於原審之訴駁回。
（三）第一、二審訴訟費用由被上訴人負擔。
二、陳述：除與原審判決書所載者相同茲予引用外，另補稱：
（一）本件原審判決上訴人（即被告）應將系爭坐落台中縣后里鄉○○○段四九０之
      二地號土地（下稱系爭土地），如原判決附圖所示Ａ─Ｂ─Ｃ─Ｄ連接區域面
      積壹拾貳點捌柒平方公尺之本國式平房，Ｅ─Ｆ─Ｌ─Ｍ連接區域面積壹點肆
      玖平方公尺之水塔鐵架拆除，將土地交還被上訴（即原告），所持理由無非略
      以：上訴人所有之房屋及水塔鐵架確占用系爭四九０之二地號土地之事實，業
      經鈞院履勘現場及囑託內政部土地測量局測量屬實。而內政部土地測量局係以
      精密電子測距經緯儀在系爭土地周圍施測圖根點及測量補助點，經檢核合格後
      ，作為界址測量之基準。以同儀器置於圖根點、測量補助點，施測系爭建物及
      附近各界址點，經輸入電腦，計算其坐標，用自動繪圖儀展繪於鑑測原圖上（
      與地籍圖同比例尺：一千二百分之一），後依據台中縣豐原地政事務所保管之
      地籍圖謄繪本案有關土地地籍圖線，與前項成果對應檢核後測定系爭建物於鑑
      測原圖上，作成鑑定圖，有鑑定書之說明可憑，自以內政土地測量局之測量較
      為精確而可採云云。
（二）惟查，系爭被上訴所有之土地西鄰上訴人共有之同地段四八九地號土地，兩造
      之土地均北鄰國有同段九０八地號土地，現由臺中農田水利會作為農田灌溉溝
      渠使用。如依原判決所附鑑定機關內政部土地測量局所製作之鑑定圖所示，系
      爭平房不僅占用系爭被上訴人之土地，尚且占用該國有之九０八地號土地。然
      查：
  １、上訴人之前開四八九地號土地係繼承自先父張藤，該土地南鄰被上訴人所有同
      段四八九之五地號土地。該四八九地號土地於民國八十年十月間先合併自同段
      四九０及四九五之一等號土地後，於同日再分割出四八九之五及四八九之六等
      地號土地。而在此之前之六十五年間，上訴人之先父即在該四八九及四九０等
      地號上建有一合法房屋（建號同段二六五）。嗣被上訴人於八十一年十一月間
      向共有人買受該四八九之五地號土地後，竟主張上開房屋部分占用該四八九之
      五地號土地，而於八十二年間，向鈞院訴請上訴人先父拆屋還地。斯時鈞院即
      先後囑託臺中縣豐原地政事務所及前臺灣省政府土地政處土地測量局鑑定，亦
      均認上開房屋占用該四八九之五地號土地。然經上訴人之先父將附圖二與附圖
      三、四比對後，卻發現該房屋實際上並未占用。但因鈞院憑信鑑定單位之測量
      ，而上訴人之先父亦不諳法律知識，未積極提出有利之主張，而導致房屋部分
      被拆。
  ２、嗣上訴人之先父乃同時向臺灣臺中地方法院檢察署檢察官狀告前開台中縣豐原
      地政事務所之測量員陳寬慧，及臺灣省政府地政處土地測量局之測量員黃瑞銘
      涉嫌瀆職（八十四年度偵字第一０七七０號），迭經處分不起訴及駁回再議（
      八十四年度議仁字第八四七號）。該不起訴處分理由中有謂：經本檢察官二度
      到場命陳寬慧，依地籍圖標示張藤所有四八九地號土地四至界址結果，現場之
      水溝（即前開農田灌溉溝渠），確坐落在地籍圖之張藤四八九號土地上，而地
      籍圖上九０八號水利地，則現為他人使用中等語。上訴人之先父乃據以對臺中
      農田水利會向鈞院提起交還土地訴訟（八十六年度訴字第二五０號），鈞院復
      囑託前臺灣省政府地政處土地測量局鑑定測量。詎該局鑑定結果卻認為臺中農
      田水利會未占用該四八九地號土地，而所持理由與本件原判決理由相同，均認
      其測量方法，乃目前國內最進步之測量方法。
  ３、惟依本件原判決附圖顯示，系爭房屋之北側顯已占用該九０八號水利地。但事
      實上該房屋北側係沿水溝之邊緣建築，並無占用情形。則本件測量鑑定，與鈞
      院八十六年度訴字第二五０號交還土地事件之測量鑑定，其結果顯有出入。
（三）次查，卷附內政部土地測量局九十一年九月二十六日地測二字第０九一００一
      三六一八號函說明二、固稱：該局於八十二年、八十六年及九十年鑑測臺中縣
      后里鄉○○○段四八九地號時，係於辦理當時描繪台中縣豐原地政事務所保管
      之地籍圖及施測系爭土地附近可靠界址點後，分別依法囑託事項，於八十二年
      就后里鄉○○○段四八九地號土地與南邊毗鄰同段四八九─五地號土地間之經
      界、八十六年就后里鄉○○○段四八九地號土地與北邊毗鄰同段九０八號土地
      間之經界及九十年就后里屯子腳段四八九地號土地及東邊毗鄰同段四九０─二
      地號土地間之經界辦理鑑測工作，故三次鑑測時系爭經界並不相同，亦不影響
      各自鑑測成果云云。惟查：
  １、前開臺灣臺中地方院檢察署八十四年度偵字第一０七七０號瀆職案之被告陳寬
      慧，即係臺中縣豐原地政事務所之測量人員，其於該案中曾經檢察官「二度」
      到場命依「地籍圖」標示上訴人先父張藤所有四八九地號土地四至界址結果，
      現場之水溝（即前開臺中農田水利會之農田灌溉溝渠），確坐落在「地籍圖」
      之張藤四八九號土地上，而「地籍圖」上九０八號水利地，則現為他人使用中
      ，有前開臺灣臺中地方院檢察署八十四年度偵字第一０七七０號不起訴處分書
      可稽。而同案被告黃瑞銘則係內政部土地測量局之前身原臺灣省政府地政處土
      地測量局之測量員，其與陳寬慧二人係因上揭檢察官所調查之事證而獲處分不
      起訴。設本件原判決所附鑑定機關內政部土地測量局所製作之鑑定圖，及卷附
      臺北市政府地政處測量大隊土地複丈成果圖等所示屬實，則本件系爭平房不僅
      占用系爭被上訴人之土地，尚且占用該國有之九０八地號土地。如此，不啻推
      翻上開臺灣臺中地方院檢察署八十四年度偵字第一０七七０號不起訴處分所認
      定之事實，則陳、黃二人難免瀆職之罪嫌。
  ２、再者，比諸鈞院八十二年清簡字第一八號判決所附鑑定圖、八十六年度訴字第
      二五０號判決所附鑑定圖、原判決所附鑑定圖及卷附臺北市政府地政處測量大
      隊鑑定圖，其各圖所示「圖根點」之「位置」並不一致，何以能得出相同之「
      界址點」，值得懷疑？且原判決所附鑑定圖上之「圖根點」僅有「二點」，此
      與內政部所頒布之「辦理圖解法土地界址鑑定作業注意事項」第八點：檢測圖
      根點，須先在複丈土地適當範圍內至少選定「三個」圖根點進行檢測．．．等
      語之規定不符，益見該圖之測定工作有所疏漏，不能遽信。
（四）綜前所述，本件原判決徒憑內政部土地測量局片面不實之鑑定，遽為上訴人不
      利之認定，其判決顯然違法失當。而卷附臺北市政府地政處測量大隊之鑑定圖
      ，亦存有相同之違失，不能憑採。
三、證據：除援用原審之證據方法外，並補提出土地登記簿謄本二件、臺灣臺中地方
    法院檢察署檢察官不起訴處分書一件、臺灣高等法院臺中分院檢察署檢察官處分
    書一件、鑑定書及圖二份、複丈成果圖一份為證。並聲請調查坐落台中縣后里鄉
    ○○○段四六四之一、四八八之五、四八九、四八九之一、之二、之五、之六、
    四九０之一、之二、四九五之二、之三、九０八、九０九等地號土地之界址與其
    地籍圖線是否相符？其實際面積，與其登記面積是否一致？此請囑託台北市政府
    地政處測量大隊派員勘測，及聲請調閱本院七十八年度易字第三七一一號、八十
    二年度清簡字第一八號（第二審：八十二年度簡上字第二六０號）、八十六年度
    訴字第二五０號（第二審：台灣高等法院台中分院八十六年度上字第四一五號、
    八十七年度上更一字第七二號）及臺灣臺中地方法院檢察署八十四年度偵字第一
    ０七七０號等卷宗。聲請函請內政部土地測量局說明系爭土地位置，於民國八十
    二年五月十九日、八十六年四月十日之測量成果為何與九十年四月二十七日之測
    量成果不符？
乙、被上訴人方面：
一、聲明：請求駁回上訴。
二、陳述：除與原審判決書所載者相同茲予引用外，另補稱：
（一）查本件上訴人等繼承被繼承人張藤無任何法律上權源占用被上訴人所有坐落於
      台中縣后里鄉○○○段四九０之二地號土地上建物，業經內政部土地測量局測
      量後繪製鑑定圖所示，Ａ、Ｂ、Ｃ、Ｄ部分，面積一二點八七平方公尺為上訴
      人建造本國式平房占用，Ｅ、Ｆ、Ｇ、Ｈ部分，面積一點四九平方公尺為上訴
      人搭建水塔鐵架占用，有內政部土地測量局鑑定書在卷可稽。即可證原審所為
      判決洵無違誤，上訴人占用被上訴人所有上開土地如原判決鑑定書所示面積即
      屬無誤，上訴人自應將其地上物拆除，並將土地交還被上訴人，上訴人之上訴
      顯無理由。
（二）查本件上訴人等繼承被繼承人張藤無占用被上訴人所有坐落於台中縣后里鄉○
      ○○段四九０之二地號土地上建物之事實，前經內政部土地測量局測量後繪製
      鑑定圖，上訴人建造本國式平房部分占用面積一二點八七平方公尺，上訴人搭
      建水塔鐵架部分占用面積一點四九平方公尺，有內政部土地測量局鑑定書在卷
      可稽。上訴人不服原審判決，訴請鈞院囑託臺北市政府地政處測量大隊於九十
      一年五月九日實地施測結果，上訴人本國式平房部分占用面積一二點七六平方
      公尺，水塔鐵架部分占用面積一點四四平方公尺，有該臺北市政府地政處測量
      大隊鑑定書及土地複丈成果圖可資為證，並與原內政部土地測量局鑑測結果大
      致相符，足證原審所為判決洵無違誤，上訴人占用被上訴人所有上開土地如原
      判決鑑定書所示面積即屬無誤，上訴人自應將其地上物拆除，並將土地交還被
      上訴人，上訴人之上訴顯無理由。
  三、證據：援用原審之證據方法。
    理      由
一、本件被上訴人起訴主張：系爭土地為被上訴人所有，詎上訴人之房屋及水塔鐵架
    占用被上訴人所有之系爭土地，如附圖所示Ａ─Ｂ─Ｃ─Ｄ連接區域面積一十二
    點八七平方公尺、Ｅ─Ｆ─Ｌ─Ｍ連接區域面積一點四九平方公尺，為無權占有
    ，爰依民法第七百六十七條之規定，訴請上訴人拆除上述建物，並返還土地予被
    上訴人等情。上訴人則以：系爭被上訴人所有之四九０之二地號土地，與上訴人
    共有同地段四八九地號土地相鄰，上訴人於八十八年十二月自被繼承人即上訴人
    之父張籐繼承上開土地時，該土地上已建有磚造平房，平房之位置位於上訴人所
    有之上開土地上，並無占用被上訴人所有之系爭土地，被上訴人於八十九年購得
    系爭土地時，曾聲請台中縣豐原地政事務所測量土地，其時測量結果，上訴人所
    有之上開平房建物並未占用被上訴人土地，被上訴人復又申請鑑界，該次測量結
    果則認上訴人所有之上開平房建物有占用被上訴人之土地，公務機關二次之測量
    竟有如此之分歧，上訴人實難接受云云置辯。
二、經查系爭土地為被上訴人所有，上訴人所有之房屋及水塔鐵架占用系爭土地如附
    圖所示Ａ─Ｂ─Ｃ─Ｄ連接區域面積一十二點八七平方公尺、Ｅ─Ｆ─Ｌ─Ｍ連
    接區域面積一點四九平方公尺之事實，已據被上訴人提出土地登記簿謄本為證，
    並經原審法院履勘現場及囑託內政部土地測量局測量屬實，有勘驗筆錄及內政部
    土地測量局九十年五月七日九十地測二字第０五九一０號函所附鑑定書及鑑定圖
    在卷可參，堪信真實。上訴人雖以前揭情詞置辯，然查，上訴人所有之房屋及水
    塔鐵架確占用系爭土地，已如前述，而內政部土地測量局係以精密電子測距經緯
    儀在系爭土地周圍施測圖根點及測量補助點，經檢核合格後，作為界址測量之基
    準。以同儀器置於圖根點、測量補助點，施測系爭建物及附近各界址點，經輸入
    電腦，計算其坐標，用自動繪圖儀展繪於鑑測原圖上（與地籍圖同比例尺：一千
    二百分之一），然後依據台中縣豐原地政事務所保管之地藉圖謄繪本案有關土地
    地籍圖線，與前項成果對應檢核後測定系爭建物於鑑測原圖上，作成鑑定圖，有
    鑑定書之說明可憑，自以內政部土地測量局之測量較為精確而可採。上訴人不服
    原審判決，請求本院囑託臺北市政府地政處測量大隊於九十一年五月九日實地施
    測結果，上訴人本國式平房部分占用面積一二點七六平方公尺，水塔鐵架部分占
    用面積一點四四平方公尺等情，亦有該臺北市政府地政處測量大隊鑑定書及土地
    複丈成果圖可資為證，並與原內政部土地測量局鑑測結果大致相符，亦不足以推
    翻原審判決所認定上訴人占用被上訴人所有系爭土地之事實，是上訴人辯稱伊並
    未占用被上訴人所有系爭土地云云，顯不足採。
三、次查，上訴人所有之房屋及水塔鐵架既有占用系爭土地如附圖所示Ａ─Ｂ─Ｃ─
    Ｄ連接區域面積一十二點八七平方公尺、Ｅ─Ｆ─Ｌ─Ｍ連接區域面積一點四九
    平方公尺之事實，上訴人復無法舉證證明其有占用系爭土地之合法權源，則被上
    訴人主張上訴人之占有，為無權占有，應屬可採。
四、按所有人對於無權占有或侵奪其所有物者，得請求返還之，對於妨害其所有權者
    ，得請求除去之。民法第七百六十七條定有明文。本件上訴人所有之房屋及水塔
    鐵架，占用被上訴人所有之四九０之二地號土地，如附圖所示Ａ─Ｂ─Ｃ─Ｄ連
    接區域面積一十二點八七平方公尺、Ｅ─Ｆ─Ｌ─Ｍ連接區域面積一點四九平方
    公尺，而又無正當權源，有如上述；從而，被上訴人本於所有權之作用，訴請上
    訴人拆房還地，即屬正當，原判決據此為被上訴人勝訴之判決，並依兩造陳明願
    供擔保請准宣告假執行及免為假執行，分別酌定擔保金額併准許宣告假執行及免
    為假執行，核無違誤。上訴論旨指摘原判決不當，求予廢棄改判，非有理由，應
    駁回其上訴。
五、本件事證已臻明確，兩造其餘攻擊防禦方法及舉證，核與本件判決結果不生影響
    ，爰不予一一論述，附此敘明。
六、結論：本件上訴為無理由，依民事訴訟法第四百三十六條之一第三項、第四百四
    十九條第一項、第七十八條，判決如主文。
中　　　華　　　民　　　國　　九十一　　年　　　十一　　月　　二十二  　日
                            臺灣臺中地方法院民事第三庭
~B審判長法官　張瑞蘭
~B法　　　官　林宗成
~B法　　　官　張國華
右為正本係照原本作成
不得上訴。
中　　　華　　　民　　　國　　九十一　　年　　　十一　　月　　二十五　　日
~B法院書記官
